【裁判字號】    95,簡上,107
【裁判日期】    950823
【裁判案由】    確認本票債權不存在
【裁判全文】
臺灣板橋地方法院民事判決             95年度簡上字第107號
上  訴  人  甲○○
被 上 訴人  丙○○
訴訟代理人  陳明良律師
            乙○○
上列當事人間請求確認本票債權不存在事件，上訴人對於中華民
國95年4 月17日臺灣板橋地方法院三重簡易庭95年度重簡字第51
3 號第一審判決提起上訴，經本院於民國95年8 月9 日言詞辯論
終結，判決如下：
    主  文
上訴駁回。
第二審訴訟費用由上訴人負擔。
    事實及理由
一、上訴人主張：被上訴人持有伊所簽發、票號ＣＨ391301號、
    發票日民國（下同）95年1 月24日、面額新臺幣（下同）
    3,687,177 元之本票（下稱系爭本票），其上之簽名及指印
    固為上訴人所有，惟其間事涉被上訴人與其家人預謀在先，
    使上訴人在受脅迫及誘騙的非自由意思下，不得不依其等之
    意思簽名、捺指印（系爭本票部分上訴人只簽名，發票日則
    係被上訴人自行填寫，到期日原為空白，上訴人並未授予空
    白授權填寫之事實，對上訴人應不生效力），始得恢復自由
    之身，上訴人乃於95年2 月6 日以存證信函通知被上訴人表
    示撤銷之意，從而被上訴人據以主張系爭本票之債權（即鈞
    院95年度票字第2082號）依法即有未合。兩造本為男女朋友
    關係，雙方交往難免有必要之費用支出，但並無異常之鉅額
    借貸或詐騙情形，何況被上訴人僅在其父所經營公司中任會
    計之職，收入平常，豈有額外資金大量借貸予交往僅數月之
    上訴人之理。而系爭本票所載面額乃係被上訴人與其家人預
    先備好之借據（下稱系爭借據），及其明細表上所載之總額
    ，上訴人在受被上訴人誘騙至其家中，後在伊與其家人百般
    脅迫下，精神不濟、恍惚，受驚之餘，為求順利脫身遂不得
    不簽名及捺指印，但實無積欠被告任何鉅額債務之事。其中
    被上訴人自願購買且為其持有之車號9588-DG 小客車，計
    值859,689 元，豈有向上訴人主張債權之理；被上訴人向
    新竹商銀、玉山銀行、花旗銀行及寶華銀行分別辦理信貸之
    金額（本金分別為30萬元、20萬元、20萬元、18萬元）及利
    息，係被上訴人個人之借貸行為，上訴人既未陪同辦理，更
    未收執任何金額；被上訴人另向第一銀行、匯豐銀行、台
    北國際商銀、玉山銀行、新竹商銀、及保誠人壽辦理預借現
    金刷卡或保單質押之本息，更係被上訴人之自主行為，其欲
    令上訴人負責償還，應負舉證之責；以上金額計2,444,51
    6 元，其餘金額1,456,267 元，乃被上訴人誇大不實之指控
    ，被上訴人應舉證；況上訴人因工作繁忙，常請被上訴人
    幫忙匯款繳交相關費用支出之情形，甚或依被上訴人要求，
    匯款繳交其家人信用卡、現金卡本息或工資之情形，金額亦
    僅21萬餘元，此乃雙方交往相當下之金錢往來，並無被上訴
    人所列單月達數拾萬元，不及半年即高達390 萬元之違常情
    況，求為確認系爭本票債權不存在（原審為上訴人敗訴之判
    決，上訴人提起上訴），併為上訴聲明：(一)原判決廢棄。(二)
    確認被上訴人持有上訴人簽發之系爭本票債權不存在。
二、被上訴人則以：按票據為不要因行為，執票人不負證明關於
    給付之原因之責任，如票據債務人主張執票人取票票據出於
    惡意或詐欺時，應由該債務人負舉證之責，最高法院64年度
    台上字第1540號判例要旨可參。上訴人為服務討債公司多年
    之識途老馬，明知被上訴人為一介學生，未涉世又不諳法律
    ，即佯以其為富商之子，財力頗豐，而自94年9 月25日至95
    年1 月3 日期間，再三以支付利息、償還借款利息、軋票款
    、週轉等事由向被上訴人誑詐3,687,177 元，致被上訴人背
    負沈重卡債及信貸債務。兩造確有如系爭本票所載之債權債
    務關係存在。本件係因上訴人欠被上訴人鉅款，始由被上訴
    人家長請上訴人前往協商，並由被上訴人把借據及本票的金
    額、日期寫好後，再請上訴人看清楚之後，上訴人方同意簽
    名蓋章，此依上訴人所寄存證信函上亦自述：「95年1 月24
    日與台端全家商談分手事宜為由…甫進入…早已打字且填妥
    金額之借據、本票等於其上簽名、捺指印…」自明，足見上
    訴人所稱票面面額、發票日、到期日未記載，亦無授權之說
    已不攻自破，被上訴人更未有脅迫、恐嚇上訴人簽名之事，
    更何況，上訴人於被上訴人家中協商時還當場書寫一張還款
    計劃，說要如何還錢等語資為抗辯。併為答辯聲明：駁回上
    訴。
三、兩造不爭執事項：
  (一)系爭本票上發票人之簽名及捺指印為上訴人所簽名及按捺。
    系爭借據借款人欄之簽名、身分證號碼、戶籍地址均為上訴
    人所親自簽名及書寫。
  (二)「還款計劃」手稿，為上訴人所親自書寫。
  (三)以被上訴人名義購買及辦理貸款之車號9588-DG 小客車，實
    際上自購車後迄95年1 月19日止，均由上訴人持有使用，直
    至95年1 月20日方由上訴人將上開車輛交予被上訴人。
四、本件首應審究者為上訴人於系爭本票及系爭借據上之簽名及
    捺指印，是否係遭被上訴人詐欺、脅迫而為？上訴人主張係
    遭被上訴人及其家人誘騙至被上訴人家中，系爭本票、借據
    係在被上訴人與其家人脅迫之下，因精神不濟、恍惚，受驚
    之餘，為求順利脫身遂不得不簽名及捺指印等語，為被上訴
    人否認，並以上詞置辯，查：
  (一)按票據為無因證券，執票人不負證明關於給付原因之責任，
    最高法院64年台上字第1540號判例著有明文；次按本票乃文
    義證券及無因證券，本票上之權利義務，依票上所載文義定
    之，與其基礎之原因關係各自獨立，故本票上權利之行使，
    不以其原因關係存在為前提，從而執票人行使本票上權利時
    ，就其基礎之原因關係確係有效存在，及其如何取得該本票
    之原因事實，毋庸負舉證之責。反之，若票據債務人以自己
    與執票人間所存直接抗辯之事由，對抗執票人，依票據法第
    13條規定意旨觀之，固非法所不許，惟依民事訴訟法第277
    條規定，應由票據債務人就該抗辯事由負舉證之責任，最高
    法院亦著有71年度台上字第3439號、72年度台上字第1941號
    、74年度台上字第145 號、74年度台上字第180 號及82年度
    台上字第629 號判決揭櫫明確，此乃貫澈票據行為無因性基
    本理論，所為之舉證責任分配。又當事人主張其意思表示係
    被詐欺或脅迫而為之者，亦應就其被詐欺或被脅迫之利己事
    實，負舉證之責任。
  (二)本件上訴人雖稱係遭被上訴人及其家人誘騙而至被上訴人家
    中乙節，為被上訴人否認。查依上訴人所提其所寄發予被上
    訴人之台北保安郵局第11號存證信函所示，內容記載：「…
    本人於95.1.24.遭台端（按指被上訴人）與台端家屬多人『
    以商談雙方分手事宜為由』訛騙至台端家中，…」等字樣，
    而95年1 月24日當天上訴人確係至被上訴人家中商談雙方分
    手事宜及結算債權債務關係之情，足見被上訴人及其家人並
    無何對上訴人訛騙詐欺之情事，上訴人該部分主張，為不足
    取。
  (三)上訴人雖另其主張係遭受被上訴人及其家人之脅迫始終簽名
    於系爭本票及借據云云，其於原審中陳稱：「當初是被上訴
    人的媽媽拎著我上樓，因為考慮與上訴人還是男女朋友關係
    ，所以就沒有出手反抗，到了二樓他們就說他們黑白兩道都
    熟，如果不簽的話就不讓我出去，所以借據及本票都是他們
    寫好後叫我簽的，當時只有我一個人去，所以我沒有證據可
    以證明他們有恐嚇、脅迫我。」等語（見原審95年4 月3 日
    言詞辯論筆錄），然為被上訴人訴訟代理人即被上訴人之母
    親乙○○所當庭否認，並陳稱：「我並沒有拎著他（指上訴
    人），我只是說麻煩你上樓談。我們並沒有說黑白二道我們
    很熟，而且上訴人當場還寫了一張還款計劃，說要如何還錢
    ，我們事後還有根據他的還款計劃去打了一張還款計劃書要
    給他簽名，他就說不用簽，他會還第一筆錢後再簽。」等語
    （見原審同上期日言詞辯論筆錄）。依上，被上訴人之母乙○○當時為年48歲之家庭主婦，上訴人為年27歲之年輕力壯
    男子（此有乙○○之身分證影本及上訴人年籍資料附於本院
    卷內足憑），乙○○否認有何上訴人所指稱拎上訴人上2 樓
    之情，況依二人體型、年紀及力量以觀，乙○○客觀上顯無
    可能得將上訴人「拎上」2 樓，則上訴人所言，顯有疑問。
    再者，參諸當時在場人除上訴人與被上訴人外，雖尚有被上
    訴人之父、母、及姊姊在場，惟上訴人為一曾擔任企業經營
    管理顧問業負責人之年輕力壯男子，被上訴人之母為年48歲
    之家庭主婦，被上訴人與其姊均為年輕女子，而被上訴人之
    父因肺結核、糖尿病住院而甫於94年1 月21日出院在家療養
    ，此有上訴人與及母身分證影本各1 件、被上訴人之父長庚
    紀念醫院診斷證明書影本1 件附卷足憑（見本院審理卷第30
    頁、第41、42頁），以上開在場人情形，亦尚難認上訴人所
    稱之情為可採。更何況，上訴人自認親自書寫「還款計劃手
    稿」1 份，而被上訴人將上訴人所寫之還款計劃手稿再以電
    腦打字方式謄寫列印1 份，請上訴人簽名於電腦打字列印之
    該份還款計劃，上訴人則未簽名於上等情，此為上訴人所不
    爭執，復有上訴人書寫之還款計劃手稿、電腦打字之還款計
    劃各1 件在卷足徵（見原審卷第31、32頁），顯見上訴人有
    自由意志決定簽名與否。
  (四)基上，上訴人既未能就兩造間原因關係不存在及係遭誘騙、
    脅迫而簽發系爭本票之權利障礙要件事實盡其舉證責任，其
    該部分主張，並無足採，自難認被上訴人有不得享有票據權
    利之情形，從而，上訴人雖以台北保安郵局第11號存證信函
    向被告撤銷系爭本票發票及系爭借據之意思表示，亦不生撤
    銷之效力。
五、被上訴人抗辯系爭本票係上訴人為償還先前借款債務所簽發
    等語，除有系爭本票、借據、借款明細外，並提出「還款計
    劃手稿」1 件在卷足證，上訴人對於系爭本票、借據上簽名
    之真正及還款計劃手稿上之親筆筆跡並予自認（見原審95年
    4 月3 日言詞辯論筆錄、本院95年6 月29日準備程序筆錄）
    ，是按民事訴訟法第358 條規定：「私文書經本人簽名者，
    推定為真正。」，自應推定系爭本票及借據之內容為真正，
    即推定上訴人就系爭本票債權及其原因關係之借款債權均確
    實存在。且如無上開債務之存在，何以上訴人尚還自擬還款
    計劃手稿？
六、又上訴人主張系爭本票部分伊只簽名，並未授予空白授權填
    寫，對上訴人應不生效力云云，亦為被上訴人所否認，並辯
    稱：協商當時，係被上訴人把借據及本票之金額、日期寫好
    後，請上訴人看清楚之後，上訴人方同意簽名蓋章的等語，
    而上訴人就系爭借據及本票係被上訴人寫好後始由伊簽名之
    情則自認屬實，並有上訴人於原審所提之存證信函影本1 件
    足佐（見原審卷第6 頁），堪認被上訴人係於已完備相關應
    記載事項之系爭本票上簽名以為發票行為，自已生票據上之
    效力，要與空白授權票據之情形未符，是上訴人該部分主張
    ，委無足取。
七、上訴人雖另主張相關之借貸均係被上訴人個人借貸行為，與
    伊無關云云。然查，上訴人所自認簽名真正之系爭借據已載
    明：「本人甲○○（甲方）於民國九十四年七月二十七日至
    九十五年一月三日止向丙○○（乙方）借款、新台幣參佰陸
    拾捌萬七仟壹佰柒拾柒元（3,687,177）， 因本人甲○○（
    甲方）急需還款用於信貸、支票存款、出國差旅費、信用卡
    等（借款明細如下）。本人甲○○（甲方）向丙○○（乙方
    ）借款方式如下：... 」，而於借據上逐一列舉或由被上訴
    人以現金當面交付及匯款入帳予上訴人之款項，或以被上訴
    人名義向各該銀行貸款、現金卡提領現金、信用卡預借現金
    及刷卡換現金、車貸本金及利息、保單借款提領現金之款項
    ，有借據及借款明細表在卷可稽，足見上訴人已於借據上承
    認相關之款項均係其以被上訴人名義所借貸之事實。又其中
    車號9588-DG 小客車，係以被上訴人名義所購買，實際上均
    由上訴人所使用，直至95年1 月20日上訴人始將上開車輛交
    予被上訴人等情，業據被上訴人於本院所陳明（見本院95年
    6 月29日準備程序筆錄），並提出上訴人不爭執真正之上開
    小客車之名利汽車中和廠維修車歷1 件為證（見本院審理卷
    第56、57頁），依上揭維修車歷所示，載明車主係上訴人甲○○，並記載有被上訴人之住家電話及行動電話號碼，及進
    廠維修日期為94年12月6 日上午10時7 分，交車日期為94年
    12月7 日上午11時59分，領牌日期為92年8 月29日等字樣，
    且依上訴人所自提之訴外人台灣歐利克股份有限公司代第一
    商業銀行寄發予被上訴人及上訴人之催告存證信函所示（見
    原審卷第37頁），內容表明上開車輛係被上訴人於94年8 月
    10日以動產抵押方式向第一銀行借得874,260 元，因未依約
    繳款全部債務視為到期，共欠859,689 元等語，核與系爭借
    據所載第4 項：「4.以丙○○（乙方）名義向歐利克公司以
    車貸方式本金及利息，共借捌拾伍萬玖仟陸佰捌拾玖元整（
    859,689）。 」、及「借款明細表」中所載「94年11月11日
    ，現金859,689 ，我歐力克車貸借款…」字樣及金額相符（
    見原審卷第13、14頁），足認被上訴人所辯上情，應堪憑採
    ，益證系爭借據及借款明細表上所載之債權為真正。上訴人
    事後主張相關借貸與伊無關云云，究無可採。
八、綜上所述，上訴人所為上開主張洵難採信，其訴請確認系爭
    本票債權不存在，為無理由，不應准許。原審為上訴人敗訴
    之判決，並無不合。上訴意旨指摘原判決不當，求予廢棄改
    判，為無理由，應予駁回。
九、本件事證已臻明確，兩造其餘攻擊防禦方法及舉證，經本院
    審酌後，核於判決之基礎及結果均無影響，爰不一一論述，
    附此敘明。
十、據上論結，本件上訴為無理由，依民事訴訟法第436 條之1
    第3項 、第449 條第1 項、第78條，判決如主文。
中    華    民    國    95    年    8     月    23    日
                  民事第一庭    審判長法  官  李世貴
                                      法  官  周舒雁
                                      法  官  陳翠琪
右正本證明與原本無異
如對本判決不服，僅得以適用法規顯有錯誤為理由，於判決送達
後二十日內提起上訴。
中    華    民    國    95    年    6     月    24    日
                                      書記官  林進煌


司法院資訊處製作；財團法人民間司法改革基金會備份。
